臺灣彰化地方法院民事判決　八十九年度重訴字第二八七號
　　原　　　告　　乙○○
　　法定代理人　　午○
　　被　　　告　　丑○
　　訴訟代理人　　卯○○
　　被　　　告　　Ｂ○○
　　　　　　　　　宇○○
　　　　　　　　　玄○○
　　　　　　　　　宙○○
　　　　　　　　　黃○○
　　　　　　　　　Ａ○○
　　　　　　　　　地○○
　　訴訟代理人　　壬○○
　　被　　　告　　未○○
　　　　　　　　　亥○○
　　　　　　　　　戌○○
　　　　　　　　　酉○○
　　　　　　　　　辰○○
　　　　　　　　　巳○○
　　　　　　　　　己○○
　　訴訟代理人　　戊○
　　被　　　告　　丁○○
　　　　　　　　　天○○
　　　　　　　　　庚○○
　　　　　　　　　寅○○
　　　　　　　　　辛○○
　　　　　　　　　子○○
　　　　　　　　　丙○○○
　　　　　　　　　甲○○
　　　　　　　　　癸○○
　　　　　　　　　申○○
右當事人間請求拆屋還地事件，本院判決如左：
    主      文
被告丁○○應將坐落彰化縣員林鎮○○段一二三０地號土地上如附圖所示Ａ部分面積
六０．七二平方公尺之鐵架造建物即門牌號碼彰化縣員林鎮○○○街五六號拆除，並
交還土地予原告。
被告戊○應將坐落彰化縣員林鎮○○段一二三０地號土地上如附圖所示Ｂ、Ｃ、Ｄ、
Ｅ、Ｆ部分面積各為一五四．二二、四二．六五、五九．九三、一０一．０九、二０
．八五平方公尺之鐵架造及磚造建物即門牌號碼依序為彰化縣員林鎮○○○街五八號
、大仁南街六十號、育英路四七四巷八五弄三六號拆除，並交還土地予原告。
被告未○○應將坐落彰化縣員林鎮○○段一二三０地號土地上如附圖所示Ｇ部分面積
一七四．八０平方公尺之磚造建物即門牌號碼彰化縣員林鎮○○路四七四巷八五弄三
四號拆除，並交還土地予原告。
被告亥○○應將坐落彰化縣員林鎮○○段一二三０地號土地上如附圖所示Ｈ、Ｉ部分
面積各為五０．五０、六六．五三平方公尺之加強磚造及鐵架造建物即門牌號碼依序
為彰化縣員林鎮○○○街六八號、育英路四七四巷八五弄三四號拆除，並交還土地予
原告。
被告戌○○應將坐落彰化縣員林鎮○○段一二三０地號土地上如附圖所示Ｈ１部分面
積四九．四八平方公尺之加強磚造建物即門牌號碼彰化縣員林鎮○○○街七十號拆除
，並交還土地予原告。
被告酉○○應將坐落彰化縣員林鎮○○段一二三０地號土地上如附圖所示Ｈ２部分面
積五０．三三平方公尺之加強磚造建物即門牌號碼彰化縣員林鎮○○○街七二號拆除
，並交還土地予原告。
被告申○○、酉○○、巳○○、己○○應將坐落彰化縣員林鎮○○段一二三０地號土
地上如附圖所示Ｊ部分面積二三二．０八平方公尺之磚造建物即門牌號碼彰化縣員林
鎮○○路四七四巷八五弄三四號拆除，並交還土地予原告。
被告天○○應將坐落彰化縣員林鎮○○段一二三０地號土地上如附圖所示Ｋ部分面積
五七．六六平方公尺之鐵架造建物即門牌號碼彰化縣員林鎮○○○街七四號拆除，並
交還土地予原告。
被告巳○○應將坐落彰化縣員林鎮○○段一二三０地號土地上如附圖所示Ｌ、Ｍ、Ｎ
１部分面積各為二０．一三、四０．四二、八七．七０平方公尺之木造、鐵架造及磚
造建物即門牌號碼依序為彰化縣員林鎮○○○街七八號、育英路四七四巷八五弄三四
號拆除，並交還土地予原告。
被告辰○○應將坐落彰化縣員林鎮○○段一二三０地號土地上如附圖所示Ｍ１部分面
積四七．四三平方公尺之鐵架造建物即門牌號碼彰化縣員林鎮○○○街八十號拆除，
並交還土地予原告。
被告賴黃蜜應將坐落彰化縣員林鎮○○段一二三０地號土地上如附圖所示Ｎ部分面積
一五二．一三平方公尺之鐵架造建物即門牌號碼彰化縣員林鎮○○路四七四巷八五弄
三四號拆除，並交還土地予原告。
被告丑○、Ｂ○○、宇○○、玄○○、宙○○、黃○○、Ａ○○、地○○、壬○○、
庚○○、寅○○、辛○○、子○○、丙○○○、甲○○、癸○○應將坐落彰化縣員林
鎮○○段一二三０地號土地上如附圖所示Ｏ、Ｐ、Ｑ、Ｓ、Ｔ部分面積各為七．七一
、一一．五六、一六一．九六、八０．０五、六．七九平方公尺之磚造建物即門牌號
碼彰化縣員林鎮○○路四七四巷八五弄二二號拆除，並交還土地予原告。
被告丑○應將坐落彰化縣員林鎮○○段一二三０地號土地上如附圖所示Ｒ部分面積一
四．八八平方公尺之鐵架造建物拆除，並交還土地予原告。
被告丑○、未○○、亥○○、戌○○、酉○○、辰○○、巳○○、己○○、戊○、丁○○、天○○、申○○應將坐落彰化縣員林鎮○○段一二三０地號土地上如附圖所示
Ａ至Ｔ建物部分以外面積一七四八．四平方公尺之土地交還予原告。
訴訟費用由被告依附表(一)所示比例負擔。
前開第一項至第十四項判決於原告分別以如附表(二)所示之金額為被告等供擔保後得假
執行，但被告丑○如於假執行程序實施前，就前開第十三、十四項判決分別以新台幣
四十八萬元及新台幣五千五百萬元之金額為原告供擔保後得免為假執行。
    事      實
甲、原告方面：
  一、聲明：除擔保金額外，如主文所示。
  二、陳述：
    (一)乙○○為彰化縣員林鎮○○段第一二三○號地號土地之所有權人，午○為乙○○之管理人，此有原證一土地登記簿謄本、原證二彰化縣政府八十九年一月五
      日八九彰府民文字第○○二○一三號公文函為證，且午○具有行為能力，非如
      被告丑○所言為欠缺行為能力之人，此有九十年六月十九日行政院衛生署彰化
      醫院診斷書為證，故午○自得以乙○○法定代理人之身份，提起本件訴訟。
    (二)土地複丈成果圖編號Ａ所示之鐵架造地上物所有人為被告丁○○，編號Ｂ、Ｃ
      、Ｄ、Ｅ、Ｆ所示之鐵架造、磚造等地上物所有人為被告戊○，編號Ｇ所示之
      磚造地上物所有人為被告未○○，編號Ｈ、Ｉ所示之加強磚造及鐵架造地上物
      所有人為被告亥○○，編號Ｈ１之加強磚造建物為戌○○所有，Ｈ２加強磚造
      建物為被告酉○○所有，編號Ｊ所示之磚造地上物所有人為被告申○○、酉○○、巳○○、己○○，編號Ｋ所示之鐵架造地上物所有人為被告天○○，編號
      Ｌ、Ｍ、Ｎ１所示之木造、鐵架造及磚造地上物所有人為被告巳○○，編號Ｍ
      １所示鐵架造建物為被告辰○○所有，編號Ｎ所示之鐵架造地上物所有人為被
      告己○○，編號Ｏ、Ｐ、Ｑ、Ｓ、Ｔ所示之磚造建物為訴外人蔡炎所建造，蔡
      炎已死亡，其繼承人並未分割遺產，因此該建物由蔡炎之繼承人丑○、Ｂ○○
      、宇○○、玄○○、宙○○、黃○○、Ａ○○、地○○、壬○○、庚○○、寅
      ○○、辛○○、子○○、丙○○○、甲○○、癸○○繼承而公同共有，編號Ｒ
      所示之鐵架造建物為丑○所有，被告等對於前揭Ａ至Ｔ所示之地上物分別有事
      實上處分權且為現在占有該物之人，而渠等無正當理由在系爭原告之土地上興
      建前揭建物，係無權占有，請求渠等個別拆除地上物並返還各該部分土地予原
      告，從而為訴之聲明第一項至第十二項之請求。
    (三)又系爭一二三○地號土地不僅由前開被告等人無權占用，於土地上建築各該地
      上物，而建物以外之其餘空地部分，亦由被告丑○、未○○、亥○○、戌○○
      、酉○○、辰○○、巳○○、己○○、戊○、丁○○、天○○、申○○據為己
      用，亦屬無權占有原告所有系爭一二三○地號土地，故為訴之聲明第十三項之
      請求，以期解除被告等十二人對系爭土地（建物以外之其餘空地）之占有，以
      保障原告所有權，本件拆屋還地之請求權基礎為民法第七六七條規定，一併敘
      明。
    (四)否認丁○○被告丑○等人對於原告有租賃之法律關係，被告應就其取得占有係
      有正當權源之事實證明之。
    (五)對於被告丑○所提出之被證三民國三十九年十一月三日租賃契約書及領收證、
    被證四民國四十三年至民國六十八年由賴義益出具給蔡炎之領收證及收據等全
      部之私文書，原告否認其真正，即否認具有形式上之證據力，應由被告負證其
      真正之責（最高法院四十七年台上字第一七八四號判例），更何況原告乙○○
      之前四位管理人為賴有慶、賴昌、賴真、賴春水（詳原證一日據時代土地登記
      簿謄本甲區），其中賴真遲於民國四十六年十月二十六日始過世，果原告與被
      告有租賃契約存在，在民國三十九年立約當時，自應由合法管理人賴真代表乙○○訂立該契約，方符合法律規定及實情，但卻由非乙○○之管理人賴義益與
      蔡炎等人訂約，故該租賃契約顯屬不實，更何況日據時代土地登記簿謄本記載
      於大正十四年建物敷地，即民國十四年早有建物敷地之記載，亦與被告提出之
      租賃契約訂定時間不符，進一步言，賴益義並非乙○○合法管理人，對外自無
      代理乙○○立約之權，且無證據證明賴義益有取得當時管理人賴真之合法授權
      而訂立該租賃契約，益證該租賃契約不實，被告對代理權存在之事實，應負舉
      證責任。
    (六)被證五之民國六十八年及六十九年國庫存款收款書及收據，僅能證明蔡炎等人
      有提存之事實，除不能證明為何人提存及提存金之性質外，不足以推論被告等
      人所有房屋座落系爭土地即有法律上之原因。
    (七)被證六、七之民國八十九年國庫存款收款書、法院規費收據及提存書，雖能證
      明被告等人係為原告提存之事實，但同不足以推論被告等人所有房屋座落系爭
      土地即有法律上之原因。
    (八)被證十二之蔡炎等人房屋稅繳納通知書，僅能證明政府對於房屋所有人課稅之
      事實，不足以推論被告等人所有房屋座落系爭土地即有法律上之原因，被證十
      三地籍圖為被告丑○自行製作之系爭土地使用現況圖，更不足為有租賃契約存
      在之證明。
    (九)原證一日據時代土地登記簿謄本雖有建物敷地之記載，但不足以推論租地建屋
      之契約關係，即存在於原告與被告等人之間。
    (十)被告丑○及其被繼承人蔡炎，並非乙○○會員，又原告係欲索回系爭土地並加
      以處分利用後，以清償積欠稅捐機關之數佰萬元稅金及購地建廟供奉媽祖，以
      供乙○○會員祭祀使用，在間隔四十餘年產生新管理人午○並由乙○○大總理
      賴嘉勇及總理黃清標與被告等人數度調解無效之下，始提起本件訴訟，非如被
      告丑○所言與本訴訟無關之污蔑陳述。
    (十一)被告丑○所提出之八十八年六月十六日彰化南瑤宮天上聖母老乙○○過溝角開
      會通知函、八十八年十一月二十一日乙○○開會通知單、八十九年二月十六日
      寄件人午○及黃清標大村郵局第一五八號存證信函、八十九年三月十五日協調
      方案、八十九年三月二十八日協議書、發文日期八十九年五月九日律師函等上
      開書面，雖係由原告或協調人寄發或交付給被告等人，該書面內容亦有使用「
      出租」、「承租代表人」、「繳租」、「租賃」、「土地租賃」等用語，但此
      乃兩造和解過程中，因被告等人自始主觀宣稱渠等為系爭土地之承租人，並有
      繳納租榖等語，方由原告基於訴訟外和解，以能圓滿解決系爭土地能儘速歸還
      原告後，由原告藉由處分土地以取得建廟資金之目的，而對於被告等之書面文
      件上，記載被告等人片面宣稱為承租人或租賃等等上開用語，並由原告暫不爭
      執被告等人是否有權使用系爭土地，以期圓滿，其原因在此，此從被告所提出
      之八十九年一月二日乙○○會員大會紀錄及八十九年一月二十五日管理人午○
      開會通知函，僅單純記載被告等人為地上使用人之用語，亦可獲得證明原告並
      非同意或確認被告等人就系爭土地為法律上之承租人。
    (十二)退步而言，縱如被告丑○所述自三十九年起依上開契約書，對系爭土地有不定
      期之租地建屋租賃關係存在屬實，依最高法院三十年渝上字第三一一號判例意
      旨所示可知，土地之租賃契約以承租人自行建築房屋而使用之為其目的者，非
      有相當之期限不能達目的，故當事人雖未明定租賃之期限，依契約之目的探求
      當事人之真意，亦應解為定有租至房屋不堪使用時為止之期限。依固定資產耐
      用年數表可知，系爭土地上被告等人所有建物或為加強磚造或為鐵架造或為木
      造，其耐用年數分別為三十五年或二十五年或二十年或十年，則縱自三十九年
      開始計算迄今，系爭地上物之使用年限均已逾其耐用年數甚久，自應認為已達
      不堪使用之程度，則被告所主張之租地建屋契約之年限亦應已屆滿，從而，原
      告亦可以租地建屋之租賃契約業已消滅，請求被告等人拆除系爭土地上之地上
      物，將土地交還原告。
  三、證據：提出新舊式土地登記簿謄本各一份、所有權狀暨變更登記紀要一份、彰
      化縣政府函暨證明書、行政院衛生署彰化醫院診斷書一份、乙○○會員通知一
      份（以上皆影本）、戶籍謄本二十三份、系爭土地上建物之門牌號碼及使用人
      對照表、蔡炎繼承系統表各一份、照片十五幀、建物估算表、工程數量計算表
      、房屋工程造價及房屋售價參考表各一份等正本為證。
乙、被告方面：
  一、被告酉○○、辰○○、天○○、庚○○、寅○○、辛○○、子○○、癸○○、
      蔡進文均未於言詞辯論期日到場，亦未提出書狀作何聲明或陳述。
  二、被告丑○、未○○、亥○○、戌○○、巳○○、己○○、戊○部分：
    (一)聲明：1.求為判決駁回原告之訴及假執行之聲請；2.被告丑○並陳明如受不利
      判決，願供擔保請准宣告免為假執行。
    (二)陳述：
      1.被告丑○部分：
        乙○○係神明會創立於清朝光緒年間約民前二十九年時期，由祖先集資募
          款購地敬獻媽祖，系爭土地為被告祖先以會員身分向乙○○以租地建屋方
          式訂立不定期租賃存續至今，被告均按期繳納租金，其間因土地管理人相
          繼亡故而無法產生管理人，雖無人前來收取租金，但承租人仍依法將租金
          提存於鈞院作為給付，從未積欠租金，故雙方不定期限租賃契約仍屬有效
          存在，並未經合法終止，則被告使用系爭土地租地建屋居住有正當權源非
          無權占用，是原告本件起訴於法未合。
        系爭土地原有四名管理人，於民國二十六年至四十一年間相繼死亡後，長
          期以來遭不相關者覬覦。於八十七年間起為自稱曾任彰化縣議員、大村鄉
          長及彰化縣政府機要秘書並擔任溪湖鎮鎮長代理人之賴嘉勇，偕黑道分子
          黃清標及代書，多次至被告承租處所要求配合處分系爭土地，聲稱渠等有
          特殊管道可辦理新管理人變更登記，俟完成後可與財團或建商處分變賣系
          爭土地，日後將與承租人分配補償利益所得，雙方多次協調均未獲一致之
          協議。嗣賴嘉勇、黃清標及代書於八十九年一月二日在未通知亦屬於四媽
          會會員之承租人情形下，私自召開乙○○會員大會，藉由媽祖顯靈妖言惑
          眾，及發給會員每人八千元本票為車馬費之方法，誘騙出席會員之印章，
          盜蓋於出售土地同意書，偽造出席會員人數紀錄，鼓掌通過選任午○為四
          媽會新管理人，並向縣政府備查，由縣政府於八十九年一月五日發函同意
          備查，嗣至員林地政事務所辦理變更新管理人之登記。惟查，午○已中風
          臥病多年、意識不清，無行為能力而遭人利用，於雙方多次協商均未出席
          露面，均由賴嘉勇等人代表管理人到場，故被告對新管理人產生之方式其
          過程及合法性質疑，其是否有行為能力具備法定代理人之條件有待確認。
        被告丑○依據先父蔡炎（生於民前九年卒於民國七十五年）生前與原告定
          立之不定期租賃契約，從出生世居務農於系爭土地至今，現場測量圖所示
          編號Ｏ、Ｐ、Ｑ、Ｓ、Ｔ等部分建物均為蔡炎生前租地所建，其死亡後尚
          有多位繼承人，並非僅被告丑○一人，又編號Ｒ部分之車庫為丑○所蓋無
          訛。
        依「祭祀公業土地清理要點第二十三條後段規定，祭祀公業新取得不動產
          所有權或他項權利時，除已成立財團法人外，應登記為派下員全體公同共
          有，而依司法院八十三年二月十五日秘台廳民三字第００四七一號函釋，
          台灣民間之神明會，於實體法上並無獨立之權利義務可主張，故神明會之
          會產仍應認其為全體會員公同共有，準此被告亦為乙○○會員即為系爭土
          地之公同共有人，繼承祖先之不定期限租賃契約，係有正當權源使用系爭
          土地。
        神明會管理人之變動，應由新管理人檢具相關文件，向民政機關申請備查
          ，無須公告等，如對該管理人之變動有異議者，應逕向法院提起民事確認
          之訴，因此管理人變動之申請備查，受理機關僅作形式上審查，無確定私
          權之效力，乙○○向彰化縣政府申請發給乙○○會員名冊、不動產清冊、
          系統表等之八八彰府民文字第二四二七六七號證明書及八九彰府民文字第
          ００二０一三號經彰化縣政府就原告會員選任午○為新管理人一案同意備
          查函，均非午○所自行為之，因其已無行為能力，且午○僅經彰化縣政府
          發函同意備查其為新管理人，屬留供調查，益見午○以之為乙○○管理人
          之資格並非合法。
        系爭土地原由被告之外祖父張潤以會員身分向原告承租土地建築房屋，為
          不定期租賃契約，嗣由張潤於日據時代將地上建物賣與蔡炎，而由被告承
          受承租人身分，被告並按期繳交租金。至台灣光復初期，原告四位管理人
          僅存之賴真，因辦事不力至會務荒廢，遭會員罷黜，另推舉訴外人賴義益
          代行管理人職務，負責處理原告一切會務，賴義益代表原告於三十九年十
          一月三日與蔡炎、賴福來、黃鴻坤等三人訂立書面租賃契約，並代表原告
          按期向被告收取租金，賴義益雖未依法登記為原告之管理人，但卻實際掌
          管原告之會務，所收取之租金亦均歸於原告使用，若賴義益未得原告授權
          ，原告或其會員對於賴義益長達數十年以原告代理人自居，並實際行使管
          理人職務，豈未曾表示異議，足徵賴義益之出租與收取租金係得原告之同
          意。退步言，賴義益縱未得原告之同意，依民法第一六九條規定，原告亦
          應負表見代理之責任。按系爭租賃契約乃屬遠年舊物，賴義益復已去世，
          而原告會員推舉賴義益為代表人之文書，及原告歷年來登載租金收支之帳
          冊，均在原告手上，此部份要由被告舉證，實有困難，原告於起訴前，對
          於兩造間就系爭土地有租賃關係存在之事實，未曾爭執，並於文書中迭次
          自承被告係系爭土地之承租人，如原告之八十八年六月十六日函、八十八
          年十一月二十一日通知單受文者、八十九年一月二十日函附附件、八十九
          年二月十六日存證信函、八十九年三月二十八日楊錫楨律師見證所書立之
          協議書、楊錫楨律師八十九年五月九日律師函等，均足證被告丑○就系爭
          土地與原告確有租地建屋之關係存在，楊錫楨律師乃熟悉法律之人，如非
          原告之授權，或出於原告對事實之陳述，豈會僅基於達成和解之理由，輕
          率於文書內承認被告為承租人，原告此部份之抗辯，應無可採。
      2.被告丁○○部分：現場測量複丈成果圖編號Ａ部分為其所有，約蓋了十多年
        ，編號Ｎ部分是其父親蓋的，約蓋四十餘年，由其母親己○○居住使用，編
        號Ｂ、Ｃ、Ｄ、Ｅ、Ｆ為其兄戊○所有，Ｊ部分為其母親及賴炳崧的子女或
        親戚，編號Ｎ部分房屋於父親死亡後權利即分歸母親己○○取得，渠等願意
        分得土地之一半，分於原來房屋之位置，補償或分土地皆可，但如果原告不
        願出售土地，要求拆屋，亦不請求賠償。
      3.被告Ｂ○○部分：蔡炎係其岳父，其不曾居住於編號Ｏ、Ｐ、Ｑ、Ｒ、Ｓ、
　　　　Ｔ之房屋。
　　　4.被告宇○○、宙○○、黃○○、地○○部分：渠等均是蔡花之子女，編號Ｏ
　　　　、Ｐ、Ｑ、Ｒ、Ｓ、Ｔ建物均是其舅舅丑○在居住，渠等未曾居住於該處。
      5.被告丙○○○部分：其係蔡炎之女，其父親於七十五年去世，父親常感慨要
        向乙○○繳稅金，其於去世前四、五年曾擔榖去繳稅金，為乙○○拒絕，因
        為我們不懂法律因此也不知道要拿收據。
      6.被告蔡賁部分：伊不了解當時繳納稅金之事。
    (三)證據：被告丑○提出乙○○沿革、乙○○繼承慣例、新舊式土地登記簿謄本、
      契約書各一份、領收證三紙、收據四十四紙、國庫存款收款書三紙、本院繳納
      款項統一收據二紙、提存書一份、乙○○會員大會會議紀錄、乙○○會員通知
      書、彰化縣政府函、彰化縣政府公告、彰化縣政府證明書、土地所有權狀、變
      更登記紀要各一份、房屋稅繳納通知書二十紙、地籍圖謄本一份、照片二幀、
      入會費收據一紙、會員證、乙○○函、乙○○開會通知三紙、乙○○存證信函
      、彰化南瑤宮老乙○○組織章程、土地業戶具領補償費聯單、協議書、律師函
      各一份（以上皆影本）等為證。
    理　　　由
一、本件被告未○○、亥○○、戌○○、酉○○、辰○○、天○○、庚○○、寅○○
    、辛○○、子○○、丙○○○、癸○○、申○○，未於最後言詞辯論期日到場，
    核無民事訴訟法第三百八十六條各款所列情形，應依原告之聲請，由其一造辯論
    而為判決。
二、本件原告起訴主張：
  (一)彰化縣員林鎮○○段第一二三○地號、地目建、面積０˙三五公頃之土地為原告
    乙○○所有，午○為乙○○之管理人，前開土地上有如附圖所示，編號Ａ鐵架造
    地上物為被告丁○○所有，編號Ｂ、Ｃ、Ｄ、Ｅ、Ｆ所示之鐵架造、磚造等地上
    物為被告戊○所有，編號Ｇ所示之磚造地上物為被告未○○所有，編號Ｈ、Ｉ所
    示之加強磚造及磚造地上物為被告亥○○所有，編號Ｈ１之加強磚造建物為戌○○所有，編號Ｈ２加強磚造建物為被告酉○○所有，編號Ｊ所示之磚造地上物為
    被告申○○、酉○○、巳○○、己○○所有，編號Ｋ所示之鐵架造地上物為被告
    天○○所有，編號Ｌ、Ｍ、Ｎ１所示之木造、鐵架造及磚造地上物為被告巳○○
    所有，編號Ｍ１所示鐵架造建物為被告辰○○所有，編號Ｎ所示之鐵架造地上物
    為被告己○○所有，編號Ｏ、Ｐ、Ｑ、Ｓ、Ｔ所示磚造建物為訴外人蔡炎所建造
    ，蔡炎已死亡，其繼承人並未分割遺產，因此該建物由蔡炎之繼承人丑○、Ｂ○○、宇○○、玄○○、宙○○、黃○○、Ａ○○、地○○、壬○○、庚○○、寅
    ○○、辛○○、子○○、丙○○○、甲○○、癸○○繼承而公同共有，編號Ｒ所
    示之鐵架造建物為丑○所有，被告等對於前揭Ａ至Ｔ所示之地上物分別有事實上
    處分權，且為現在占有該物之人，而渠等無正當理由在系爭原告之土地上興建前
    揭建物，係無權占有，請求渠等個別拆除地上物並返還各該部分土地予原告。又
    系爭一二三○地號土地不僅由前開被告於其上建築地上物而無權占用，建物以外
    之其餘空地部分，則由被告丑○、未○○、亥○○、戌○○、酉○○、辰○○、
    巳○○、己○○、戊○、丁○○、天○○、申○○等無權占有使用，故亦請求渠
    等返還無權占用之其餘空地部分，為此依民法第七百六十七條所有物返還請求權
    之規定，請求被告等拆屋並交還土地。
  (二)否認被告丑○所提出之三十九年十一月三日租賃契約書及領收證、四十三年至六
    十八年由賴義益出具給蔡炎之領收證及收據等全部私文書之真正，原告乙○○之
    前四位管理人為賴有慶、賴昌、賴真、賴春水，其中賴真於四十六年十月二十六
    日始過世，如果原告與被告於三十九年訂有租賃契約，自應由合法管理人賴真代
    表乙○○訂立該契約，賴益義並非乙○○合法管理人，對外自無代理乙○○立約
    之權，且無證據證明賴義益有取得當時管理人賴真之合法授權而訂立該租賃契約
    。又依據日據時代土地登記簿謄本之記載，系爭土地於大正十四年即民國十四年
    早有建物敷地，亦與被告提出之租賃契約訂定時間不符，另被告所提出之六十八
    年及六十九年國庫存款收款書及收據，僅能證明蔡炎等人有提存之事實，不能證
    明為何人提存及提存金之性質，而八十九年國庫存款收款書、法院規費收據及提
    存書暨蔡炎等人之房屋稅繳納通知書，雖能證明被告等人係為原告而提存及政府
    對於蔡炎等人所有之房屋有予課稅等事實，然均不足以推論其曾與原告訂有租地
    建屋契約，被告所有之房屋占用系爭土地有法律上之合法原因。
  (三)被告丑○所提出之八十八年六月十六日彰化南瑤宮天上聖母老乙○○過溝角開會
    通知函、八十八年十一月二十一日乙○○開會通知單、八十九年二月十六日寄件
    人午○及黃清標大村郵局第一五八號存證信函、八十九年三月十五日協調方案、
    八十九年三月二十八日協議書、發文日期八十九年五月九日律師函等上開書面，
    雖係由原告或協調人寄發或交付給被告等人，該書面內容亦有使用「出租」、「
    承租代表人」、「繳租」、「租賃」、「土地租賃」等用語，但此乃兩造和解過
    程中，因被告等人宣稱渠等為系爭土地之承租人，原告為能達成訴訟外和解，以
    期圓滿解決系爭土地能儘速歸還原告，而於寄發被告等之書面文件上為上開字樣
    之記載，原告僅係暫不爭執被告等人是否有權使用系爭土地，此從被告所提出之
    八十九年一月二日乙○○會員大會紀錄及八十九年一月二十五日管理人午○開會
    通知函，僅單純記載被告等人為地上使用人之用語，亦可證明原告並未同意或確
    認被告等人為系爭土地之合法承租人。
  (四)退步言，縱被告丑○所稱對系爭土地有不定期之租地建屋租賃關係存在為屬實，
    然依固定資產耐用年數表可知，系爭土地上被告等人所有建物或為加強磚造或為
    鐵架造或為木造，其耐用年數分別為三十五年或二十五年或二十年或十年，則自
    三十九年開始計算迄今，系爭地上物之使用年限均已逾其耐用年數甚久，自應認
    為已達不堪使用之程度，則被告所主張之不定期租地建屋契約，亦因已至房屋不
    堪使用之期限而屆滿，原告自可主張租賃契約業已消滅，請求被告等人拆除系爭
    土地上之地上物，並交還土地予原告。
三、被告則以：丑○部分：系爭土地原由被告之外祖父張潤以會員身分向原告承租土
    地建築房屋，為不定期租賃契約，嗣由張潤於日據時代將地上建物賣與其父蔡炎
    ，而由被告承受承租人身分，被告並按期繳交租金，其間因土地管理人相繼亡故
    而無法產生管理人，雖無人前來收取租金，但承租人仍依法金租金提存於鈞院作
    為給付，從未積欠租金。至台灣光復初期，原告四位管理人僅存之賴真，嗣遭會
    員罷黜，另推舉訴外人賴義益代行管理人職務，負責處理原告一切會務，賴義益
    即代表原告於三十九年十一月三日與蔡炎、賴福來、黃鴻坤等三人訂立書面租賃
    契約，並代表原告按期向被告收取租金，賴義益雖未依法登記為原告之管理人，
    但卻實際掌管原告之會務，所收取之租金亦均歸於原告使用，原告或其會員對於
    賴義益長達數十年以原告代理人自居，並實際行使管理人職務，均未曾表示異議
    ，足徵賴義益業經原告之授權，縱使實際上賴義益未經原告之授權，依民法第一
    六九條規定，原告亦應負表見代理之責任。系爭土地原有四名管理人，於民國二
    十六年至四十一年間相繼死亡後，迄賴嘉勇、黃清標及代書於八十九年一月二日
    在未通知亦屬於乙○○會員之承租人情形下，私自召開乙○○會員大會，誘騙出
    席會員之印章，盜蓋出售土地同意書，偽造出席會員人數紀錄，鼓掌通過選任午
    ○為乙○○新管理人，並向縣政府備查同意在案，並至員林地政事務所辦理變更
    新管理人之登記，惟午○已中風臥病多年、意識不清，為無行為能力，原告新管
    理人產生之方式及其過程其合法性存疑，午○縱經彰化縣政府發函同意備查其為
    新管理人，並無確認私權之效力，因此午○之管理人資格並非合法。再原告於起
    訴前，就系爭土地與被告有租賃關係存在，未曾爭執，並於文書中迭次自承被告
    係系爭土地之承租人，均足證被告丑○就系爭土地與原告確有租地建屋之關係存
    在。被告丁○○部分：現場測量複丈成果圖編號Ａ部分為其所有，約蓋了十多年
    ，編號Ｎ部分是其父親蓋的，約蓋四十餘年，由其母親己○○居住使用，編號Ｂ
    、Ｃ、Ｄ、Ｅ、Ｆ為其兄戊○所有，Ｊ部分為其母親及賴炳崧的子女或親戚，編
    號Ｎ部分房屋於父親死亡後權利即分歸母親己○○取得，渠等願意分得土地之一
    半，分於原來房屋之位置，補償或分土地皆可，但如果原告不願出售土地，要求
    拆屋，亦不請求賠償。被告Ｂ○○部分：蔡炎係其岳父，其不曾居住於編號Ｏ、
    Ｐ、Ｑ、Ｒ、Ｓ、Ｔ之房屋。被告宇○○、宙○○、黃○○、地○○部分：渠等
    均是蔡花之子女，編號Ｏ、Ｐ、Ｑ、Ｒ、Ｓ、Ｔ建物均是其舅舅丑○在居住，渠
    等未曾居住於該處。被告丙○○○部分：其係蔡炎之女，其父親於七十五年去世
    ，父親常感慨要向乙○○繳稅金，其於去世前四、五年擔榖去繳稅金，為乙○○
    拒絕，因為我們不懂法律因此也不知道要拿收據。被告蔡賁部分：伊不了解當時
    繳納稅金之事等語置辯。
四、原告起訴主張坐落彰化縣員林鎮○○段第一二三○號地號、地目建、面積０˙三
    五公頃之土地為原告乙○○所有，午○為乙○○之管理人，前開土地上有如附圖
    所示，編號Ａ鐵架造地上物為被告丁○○所有，編號Ｂ、Ｃ、Ｄ、Ｅ、Ｆ所示之
    鐵架造、磚造等地上物為被告戊○所有，編號Ｇ所示之磚造地上物為被告未○○
    所有，編號Ｈ、Ｉ所示之加強磚造及磚造地上物為被告亥○○所有，編號Ｈ１之
    加強磚造建物為戌○○所有，編號Ｈ２加強磚造建物為被告酉○○所有，編號Ｊ
    所示之磚造地上物為被告申○○、酉○○、巳○○、己○○所有，編號Ｋ所示之
    鐵架造地上物為被告天○○所有，編號Ｌ、Ｍ、Ｎ１所示之木造、鐵架造及磚造
    地上物為被告巳○○所有，編號Ｍ１所示鐵架造建物為被告辰○○所有，編號Ｎ
    所示之鐵架造地上物為被告己○○所有，編號Ｏ、Ｐ、Ｑ、Ｓ、Ｔ所示磚造建物
    為訴外人蔡炎所建造，蔡炎已死亡，其繼承人並未分割遺產，因此該建物由蔡炎
    之繼承人丑○、Ｂ○○、宇○○、玄○○、宙○○、黃○○、Ａ○○、地○○、
    壬○○、庚○○、寅○○、辛○○、子○○、丙○○○、甲○○、癸○○繼承而
    公同共有，編號Ｒ所示鐵架造建物為丑○所有，被告等對於前揭Ａ至Ｔ所示之地
    上物分別有事實上之處分權等情，業據其提出土地登記簿謄本、所有權狀、彰化
    縣政府八十九年一月五日八九彰府民文字第００二０一三號准予備查函、蔡炎繼
    承系統表、戶籍謄本為證，並經本院勘驗現場及囑託彰化縣員林地政事務所測量
    屬實，有勘驗筆錄及彰化縣員林地政事務所收件日期文號九十年九月十九日第一
    二三一號複丈成果圖附卷可稽，被告除對於午○是否為原告乙○○之合法管理人
    一節質疑外，對於其他部分則未予爭執，原告之上開主張除午○管理人身分之合
    法性外，其餘堪信為真實。又訴外人蔡炎之上開繼承人於遺產尚未分割前，就被
    繼承人之不動產因繼承而成立公同共有關係，而拆屋係屬一種處分，公同共有物
    非得公同共有人全體同意，不得處分，民法第八百二十八條第二項定有明文，因
    此不論蔡炎之繼承人即被告丑○、Ｂ○○、宇○○、玄○○、宙○○、黃○○、
    Ａ○○、地○○、壬○○、庚○○、寅○○、辛○○、子○○、丙○○○、甲○○、癸○○等實際上有無使用前開如附圖所示編號Ｏ、Ｐ、Ｑ、Ｓ、Ｔ之磚造建
    物，均應對其全體公同共有人請求為拆除之處分行為，始屬合法。
五、按所謂神明會係以崇拜特定神明為主要目的，由特定多數人所組織之團體，在日
    據時期，關於神明會不動產之登記程序準用有關祭祀公業登記之規定，即關於管
    理人之登記亦復相同，神明會雖係特例第十六條規定之團體，但既屬非法人團體
    而受特別處置，其管理人與祭祀公業管理人之性質應無不同，故不但承認原來以
    登記之管理人地位，以後改選時，亦准為變更登記。光復後之神明會沿用日據時
    期管理人之制度，前管理人如仍生存，固繼續擔任至重新改選為止。第查神明會
    既屬無權利能力之社團，關於管理人之任免應類推適用民法官於社團法人董事之
    規定，由會員大會任免之，但無權利能力之社團既不以經主管官署登記為成立要
    件，則管理人之任免亦不待向政府登記，即發生任免之效力。神明會係屬人之結
    合團體，其團體性格有甚於合夥，合夥依司法院解釋即最高法院歷年判決，均認
    為民事訴訟法第四十條第三項之非法人團體，自亦得認神明會為非法人團體，況
    神明會與同鄉會之社團性格相同，依最高法院三十九年台上字第一二二七號判例
    要旨：「同鄉會已組織而未依法取得法人之資格者，雖不得認為法人，然仍不失
    為非法人之團體，查非法人之團體設有代表人或管理人者，當事人能力，為民事
    訴訟法第四十條第三項所明定，此項代表人或管理人為該團體與人涉訟時，自應
    以該團體為當事人，而由此項代表人或管理人為其法定代理人。」，對於神明會
    亦應為同樣解釋，因此管理人於神明會目的範圍內之事務有代表神明會為法律行
    為之權限，對於會產之管理行為，諸如不動產之出租、現款之借貸、稅捐之繳納
    以及辦理祭祀上必要之行為，均得代表神明會為之（參閱台灣民事習慣調查報告
    第四編神明會）。查本件原告之法定代理人午○係由原告之會員大會所推選而生
    ，並向地政機關辦理變更管理人登記在案等情，此有前揭原告提出之彰化縣政府
    同意備查函及系爭土地之登記簿謄本、土地所有權狀反面變更登記紀要等在卷可
    稽，被告雖辯稱：會員係受詐騙而出席會員大會，會員出席紀錄及通過午○為新
    任管理人之決議均非合法云云，惟未提出任何證據以實其說，如被告否認午○管
    理人身分之合法存在，即應另行提起民事確認之訴予以處理，於本件午○以原告
    之法定代理人名義，代理原告提起本訴，依前揭說明應屬合法，洵堪認定。
六、次被告丑○辯稱：系爭土地原由被告之外祖父張潤以會員身分向原告承租土地建
    築房屋，為不定期租賃契約，嗣由張潤於日據時代將地上建物賣與其父蔡炎，而
    由被告承受承租人身分，被告並按期繳交租金。台灣光復初期，原告四位管理人
    僅存之賴真，嗣遭會員罷黜，另推舉訴外人賴義益代行管理人職務，負責處理原
    告一切會務，賴義益即代表原告於三十九年十一月三日與蔡炎、賴福來、黃鴻坤
    等三人訂立書面租賃契約，並代表原告按期向被告收取租金云云，並提出租賃契
    約書各一份、領收證三紙、收據四十四紙、國庫存款收款書三紙、本院繳納款項
    統一收據二紙、提存書一份、房屋稅繳納通知書二十紙等為證。惟查，依系爭彰
    化縣員林鎮○○段一二三０地號土地日據時代及舊式土地登記簿謄本所記載，於
    日據時代大正十四年十月十五日系爭土地之所有人登記為原告乙○○，當時並登
    記管理人為賴有慶、賴昌、賴真及賴春水等四人，至光復後於三十六年辦理土地
    總登記時，亦登記所有權人乙○○，管理者為渠四人，迄至八十九年一月於變更
    登記管理人為午○之前，原告之管理人均未曾改變，雖台灣光復之後神明會管理
    人之變更不以登記為其要件，已如前述，惟仍須有相當之證據予以證明，管理人
    曾經會員大會決議通過予以變更或重新選任之事實。查原告原來之管理人賴有慶
    、賴春水、賴昌、賴真，依序分別於昭和十二年（即民國二十五年）八月八日、
    昭和十八年（即民國三十一年）三月二十八日、三十八年七月三十日及四十六年
    十月二十六日相繼死亡，最後去世之賴真於民前二十九年五月十五日生，享年七
    十五歲，此有戶籍謄本附卷可按，故縱使被告丑○所提出於三十九年十一月三日
    蔡炎與訴外人賴義益訂立系爭土地租地建屋契約係屬為真，惟該時賴真尚未死亡
    ，依理應由賴真代表原告與蔡炎等三人訂立租地建屋契約，始屬有效，被告如謂
    當時賴真已遭會員大會罷黜，改選賴義益為乙○○之管理人，或賴義益係經原告
    授權而處理出租土地及收取租金之事宜等，就此變態之事實即應由被告負舉證之
    責任，然被告丑○僅以其所稱賴義益曾領收租榖達二十餘年及被告亥○○、巳○○、未○○、辰○○、丁○○、戌○○、戊○及丑○與訴外人蔡炎曾將租金提存
    於本院等情，即欲以證明賴義益已取代賴真為原告之新管理人或經原告授權處理
    土地出租事宜云云，其證明力殊嫌薄弱，且又無其他證據足以證明原告有任何行
    為使人誤信賴義益有經其授權，或原告明知賴義益表示為其代理人而不為反對之
    情形存在，亦難責成原告應負表見代理之授權人責任，因此被告就其抗辯兩造有
    不定期限之租地建屋契約存在，未盡舉證之責任，其所為之前開主張洵無足採。
七、又被告丑○辯稱：神明會之會產應認其為全體會員公同共有，被告亦為乙○○會
    員即為系爭土地之公同共有人，繼承祖先不定期限租賃契約，係有正當權源使用
    系爭土地元云云。按公同共有物之處分及其他權利之行使，除其公同關係所由規
    定之法律或契約另有規定外，應得公同共有人全體之同意，非任何一人所得私擅
    處分；又公同共有物之處分，固應得公同共有人全體之同意，而公同共有人中之
    一人，已經其他公同共有人授與處分公同共有物之代理權者，則由其人以公同共
    有人全體之名義所為之處分行為，仍不能謂為無效（最高法院十九年上字第二四
    一八號、二十三年上字第一九一０號判例參照）。縱如被告丑○所言其係原告乙○○之會員無訛，惟其占用使用公同公有物屬權利之行使，應得全體公同共有人
    之同意或經公同共有人選任之代理人准許之，其既無法證明業經神明會之代理人
    同意使用系爭土地，即無法僅因其為原告之會員，而可認已取得使用系爭土地之
    正當權源。
八、再被告辯稱：原告於起訴前，就系爭土地與被告有租賃關係存在，未曾爭執，並
    於文書中迭次自承被告係系爭土地之承租人，均足證被告丑○就系爭土地與原告
    確有租地建屋之關係存在云云。原告固不否認曾於寄發予被告之信函及通知單中
    使用「出租」、「承租代表人」、「繳租」、「租賃」、「土地租賃」等用語，
    惟辯稱此乃兩造和解過程中，原告為能達成訴訟外和解，以期圓滿解決系爭土地
    能儘速歸還原告所為之權宜之計等語，原告之訴訟代理人楊錫楨律師亦到庭陳稱
    ：協議書係伊替兩造所撰寫，當時是在幾乎已達成和解之情形下所製作，之前亦
    曾寄發一些以承租人為稱謂之通知予對方，究竟有無租約存在大家均不確定，為
    能達成和解，始以承租人之名稱寫於協議書及通知當中，當初全部土地使用人均
    同意依協議書內容解決土地問題，但後來其中一位土地使用人反悔，要求原告再
    給付一百五十萬元，原告不同意，最後協議不成功等語在卷，並有經楊律師為見
    證人之協議書一份在卷足考，被告則對於曾簽立協議書並願依照協議書內容履行
    ，及楊律師曾發函通知該協議書已作廢等情不予爭執，蓋和解既未成立，則一切
    應回歸和解前之狀態，不能以和解過程中所為之任何表示，作為某方已承認事實
    存在之立證，因此被告此部份之抗辯，尚屬無據。又門牌編訂及房屋稅籍，僅係
    戶政機關與稅捐機關對於房屋所有人所為之行政管理措施及課稅之依據，不能作
    為推論房屋所有權人之當然憑證，益不得作為認定該房屋占用其坐落土地之合法
    依據，故被告縱曾對系爭土地上之房屋申請房屋稅籍、門牌號碼並依法繳納房屋
    稅捐，復無法即此認定其與土地所有權人有訂立租地建屋之租賃或使用契約存在
    。
九、按所有權人對於無權占有或侵奪其所有物者，得請求返還之，民法第七百六十七
    條前段定有明文，被告等既無任何權源存在即不得無權占用系爭土地。從而，原
    告依民法第七百六十七條規定，請求被告等分別將主文第一項至第十二項所示之
    建物拆除後，將土地返還原告，及如主文第十三項所示之被告應將建物以外其餘
    空地部分交還予原告，為有理由，應予准許。
十、假執行之宣告：原告及被告丑○分別陳明願供擔保請准為假執行及免為假執行，
    經核均無不合，爰分別酌定相當之擔保金額併准許之。
十一、結論：本件原告之訴為有理由，並依民事訴訟法第三百八十五條第一項前段、
      第八十五條第一項但書、第二項、第三百九十條第二項、第三百九十二條，判
      決如主文。
中　　　華　　　民　　　國　　九十一　　年　　 十二　　 月　　 十三　　 日
                                        民事第二庭
~B法　　　官　黃倩玲
右為正本係照原本作成。
如對本判決上訴，應於判決送達後二十日內向本院提出上訴狀。
~B法院書記官　鄭秀鑾
中　　　華　　　民　　　國　　九十一　　年　　 十二　　 月　　 二十　　 日
附表(一)
┌──────────────────────┬────────┐
│被　　　　　 告            姓　　　　　 　名│訴訟費用負擔比例│
├──────────────────────┼────────┤
│丁○○                                      │百分之三        │
├──────────────────────┼────────┤
│戊　○                                      │百分之二二      │
├──────────────────────┼────────┤
│未○○                                      │百分之一        │
├──────────────────────┼────────┤
│亥○○                                      │百分之七        │
├──────────────────────┼────────┤
│戌○○                                      │百分之三        │
├──────────────────────┼────────┤
│酉○○                                      │百分之三        │
├──────────────────────┼────────┤
│巳○○、賴黃蜜、申○○、酉○○              │百分之一三      │
├──────────────────────┼────────┤
│天○○                                      │百分之三        │
├──────────────────────┼────────┤
│巳○○                                      │百分之八        │
├──────────────────────┼────────┤
│辰○○                                      │百分之三        │
├──────────────────────┼────────┤
│己○○                                      │百分之九        │
├──────────────────────┼────────┤
│丑○                                        │百分之一        │
├──────────────────────┼────────┤
│丑○、Ｂ○○、宇○○、玄○○、宙○○、黃○○│連帶負擔        │
│Ａ○○、地○○、壬○○、庚○○、寅○○      │百分之一五      │
│辛○○、子○○、丙○○○　甲○○、癸○○    │                │
└──────────────────────┴────────┘
附表(二)
┌──────────────────────┬────────┐
│被　　　　　 告            姓　　　　　 　名│准假執行之擔保金│
│                                            │（新台幣）      │
├──────────────────────┼────────┤
│丁○○                                      │六十五萬元      │
├──────────────────────┼────────┤
│戊　○                                      │四百萬元        │
├──────────────────────┼────────┤
│未○○                                      │五十六萬元      │
├──────────────────────┼────────┤
│亥○○                                      │一百二十萬元    │
├──────────────────────┼────────┤
│戌○○                                      │五十三萬元      │
├──────────────────────┼────────┤
│酉○○                                      │五十四萬元      │
├──────────────────────┼────────┤
│巳○○、賴黃蜜、申○○、酉○○              │二百四十五萬元  │
├──────────────────────┼────────┤
│天○○                                      │六十二萬元      │
├──────────────────────┼────────┤
│巳○○                                      │一百五十八萬元  │
├──────────────────────┼────────┤
│辰○○                                      │五十萬元        │
├──────────────────────┼────────┤
│己○○                                      │一百六十二萬元  │
├──────────────────────┼────────┤
│丑○、Ｂ○○、宇○○、玄○○、宙○○、黃○○│二百八十五萬元  │
│、Ａ○○、地○○、壬○○、庚○○、寅○○、蔡│                │
│如倉、子○○、丙○○○　甲○○、癸○○      │                │
├──────────────────────┼────────┤
│丑○                                  　    │十六萬元        │
├──────────────────────┼────────┤
│丑○、未○○、亥○○、戌○○、酉○○、辰○○│一千八百五十五萬│
│、巳○○、己○○、戊○、丁○○、天○○、賴進│元              │
│文                                   　     │                │
└──────────────────────┴────────┘
